臺灣苗栗地方法院民事判決　　　　　　　 95年度勞訴字第8號
原　　　告　丁○○
被　　　告　龍秀特殊鋼股份有限公司
　　　　　　　　　　　　9號
法定代理人　丙○○
訴訟代理人　齊彥良律師
上列當事人間請求給付資遣費事件，本院於民國96年3 月27日言
詞辯論終結，判決如下：
    主  文
原告之訴及其假執行之聲請均駁回。
訴訟費用新臺幣玖仟捌佰元由原告負擔。
    事實及理由
一、原告起訴主張：
（一）原告於民國76年8 月19日進入被告公司服務，擔任將白鐵
      熔成液體倒進模具之工作，長期處在高溫及工業酒精當中
      ，導致原告身體健康嚴重受損，不幸於92年9 月24日得了
      腦溢血疾病，進行腦部開刀治療及長期復健，病發後被告
      自動替原告請1 年病假及辦理留職停薪。94年8 月間某日
      ，被告派遣邱姓、朱姓及溫姓主管3 人至原告家，未告知
      詳情只取出表格要求原告簽名蓋章，被告趁原告因腦溢血
      中風開刀後，身體正在療養中判斷力缺乏、視覺不良等情
      況下，3 位主管遊說原告簽章後就有錢可領，迄94年8 月
      被告辦理勞、健保退保時，原告才知已被解僱，才了解當
      天所簽字的表格是「解僱」，被告趁人之危騙取原告簽字
      離職，而予以解僱，其行顯然違法。
（二）如認被告依勞動基準法第11條第5 款規定而終止兩造間之
      勞動契約，則被告依同法第17條規定應給付資遣費予原告
      。又如認被告無故解僱原告，屬違反勞動契約或勞動法令
      ，則原告依同法第14條第1 項第6 款規定，自得終止兩造
      間勞動契約，原告依同法第14條第4 項規定，得請求被告
      給付資遣費。總計原告任職被告年資18年1 個月，被解僱
      時月薪（92年8 月）50,000元，依勞動基準法第17條規定
      ，被告應給付原告資遣費900,000 元，及出具非自願性離
      職證明書予原告，以便原告向勞工保險局辦理續保。
（三）為此，依勞動基準法第17條規定，請求被告給付資遣費等
      語，並聲明：被告應給付原告90萬元，及自94年8 月27日
      起至清償日止，按年息百分之5 計算之利息，及應出具非
      自願性離職證明書予原告，並陳明願供擔保請准宣告假執
      行。
（四）對被告所為抗辯之陳述：
　　(1)原告所簽具被告所準備之離職申請書，並非出於原告之自
      由意志，而係被告趁原告生病療養期間，視力衰退、精神
      狀況不佳之情形下，以矇騙方式告知原告簽了名就有錢可
      以領，誘使原告於該離職申請書上簽名，致原告陷於錯誤
      而於其上簽名，則該離職申請書應認自始不生效力。此由
      被告證人乙○○於96年1 月23日到庭所為證述，可證原告
      所簽具之離職申請書，完全是因被告之主管乙○○矇騙原
      告所簽，並非出於原告自願離職而終止勞動契約。
    (2)另依證人甲○○於96年2 月27日到庭所證述，可知被告係
      趁原告罹患中風腦出血復健療養中，在行動不便、視力減
      退、頭腦意識遲鈍、精神障害狀況下急迫要原告簽名，顯
      違誠信原則。又被告以誘騙方式，趁原告養病期間無收入
      而需錢孔急之時，未充分告知原告是簽具自動離職之離職
      申請書，致原告誤簽該離職申請書，原告依法自得訴請法
      院撤銷該簽具離職申請書之法律行為。
    (3)被告既認原告中風已不適任工作，依勞動基準法第11條規
      定本得終止契約並將原告予以資遣，既然被告於94年9 月
      27日已給付原告資遣費80萬元，則依同法第19條規定及行
      政院勞工委員會93年3 月5 日勞保2 字第0930011060號被
      裁減資遣被保險人繼續參加勞工保險及給付辦法第4 條規
      定，被告自應發給非自願性離職證明書予原告，俾便原告
      向勞工保險局辦理加保。被告拒絕發給非自願係離職證明
      書予原告，顯非有理。
    (4)被告於94年9 月27日匯入原告帳戶之752,000 元，如被告
      認係資遣費，則依原告服務於被告公司共計18年7 日（自
      76年8 月19日起至94年8 月26日），依勞動基準法第17條
      規定，被告應給付原告18個月資遣費及預告工資30日，以
      原告月平均工資50,000元計算，合計共950,000 元，扣除
      被告已給付之800,000 元，被告亦應再給付原告150,000
      元差額，並出具非自願性離職證明書予原告，方符合勞動
      基準法之規定。況依所得稅法第14條第9 類規定，上開被
      告給付之資遣費800,000 元屬於免課所得稅，被告給付原
      告時代扣所得稅6%共48,000元，亦非有據，被告亦應返還
      該部分金額予原告。
二、被告則以：
（一）原告係於76年8 月19日就任為被告公司作業員，嗣於92年
      9 月24日下午5 時許，因罹患高血壓性腦出血（即中風）
      而緊急至財團法人為恭紀念醫院就醫，嗣經手術後，因行
      動不便而返家復健療養，並自92年9 月25日起至93年9 月
      24日病假壹年；嗣因病體並未健癒，不能工作乃續行告假
      。原告嗣於93年11月1 日以殘廢為由，經由被告（投保單
      位）協辦向勞工保險局申請殘廢給付，經該局核付金額為
      61萬6,000 元整且經原告領取。其後原告因身體未得健癒
      ，除原先告假1 年外，續假1 年亦將屆期前，仍不能工作
      ，乃經被告所屬職員溫彥康、朱耀聚及乙○○等3 人於94
      年8 月26日上午10時許前往原告原住處即苗栗縣頭份鎮○
      ○街8 號5 樓與原告商洽，敘明病假及續假共計2 年將告
      屆期，而原告自知身體狀況亦難恢復原任工作，被告並詢
      及原告是否願任輕便工作，亦遭原告拒絕。當日原告乃以
      健康因素簽具離職單，此有離職單乙紙可憑，是原告所指
      「趁人之危騙取原告簽字離職」云云，皆非事實。
（二）原告簽具離職單離職之際，被告為體念原告多年工作辛勞
      ，核算其自到職日起至發病日92年9 月24日止，共計年資
      16年，而發予原告80萬元整予原告，亦有匯款予原告郵局
      存摺可憑（扣除6%之所得稅），是被告無論就人情、事理
      、法理皆已盡之所能並無違逆，甚者亦高於勞動倫理雇主
      之所能。本件係雙方合意解除勞動契約，業經證人乙○○
      於96年1 月23日到庭證述情節明確，況且依據原告舉陳之
      證人甲○○於96年2 月27日到庭所為證述，非但顯示臨訟
      構築之情斑斑，縱令就系爭離職書之簽立是否有脅迫或詐
      欺等情，亦經證人甲○○當庭證稱沒有等情。是原告虛詞
      「以矇騙方式未徵得原告同意」云云，尤屬虛枉不實。又
      如前所述，兩造為合意解除勞動關係，則更無令被告開具
      原告主張之「非自願性」離職證明書之理由。
（三）又依所得稅法第4 條明載有免稅之規定，則除該法第4條
      免稅規定外，凡有中華民國來源所得之個人，皆應依法受
      課徵所得稅，亦為同法第2 條第1 項明定。況且原告亦因
      多次未予依法繳納所得稅而遭行政執行命令在案，此有法
      務部行政執行署新竹執行處先後於93年7 月30日或93年10
      月15日或94年8 月26日發具竹執丁92年稅執字第ＯＯＯＯ
      八六五Ｏ號或竹執廉94年綜所稅執字第ＯＯＯ二三九八五
      號等執行命令在案。從而，非但證之依法納稅乃應為之義
      務，而原告對於應受課徵所得稅亦為明知，則原告持所得
      稅法第14條規定個人綜合所得總額，以其全年各類所得合
      併計算等規定核計方式，作為免稅之理由，顯屬誤解，難
      謂允當。
（四）何況所得稅法第88條第1 項規定：納稅義務人有下列各類
      所得者，應由扣繳義務人於給付時，依規定之扣繳率或扣
      繳辦法、扣取稅款，並依第92條規定繳納之。其中同條項
      第2 款則載明：機關、團體、學校、事業、破產財團或執
      行業務者所給付之薪資、利息、租金、佣金、權利金、競
      技、競賽或機會中獎之獎金或給與，退休金、資遣費、退
      職金、離職金、終身俸、非屬保險給付之養老金、告發或
      檢舉獎金、執行業務者之報酬，及給付在中華民國境內無
      固定營業場所或營業代理人之國外營利事業所得。從而扣
      繳義務人於給付時，當依上列第一項之規定扣繳稅款，皆
      屬對國家遵守法律且為應為之義務。此亦有被告向財政部
      台灣省中區國稅局扣繳稅額繳款書乙份可稽。原告就此，
      尚屬曲解，究屬欠當。
（五）再查原告除拒絕輕便工作安排外，嗣協議離職並獲致被告
      給付80萬元整後，復以同一事件向勞工保險局再度申請殘
      廢給付，事由為「終身無法從事任何工作」，而遭勞工保
      險局審查以「殘廢等級並未提高，所請殘廢給付應不予給
      付」而予拒絕，此亦有勞工保險局94年12月15日保給殘字
      第Ｚ○○○○○○○○○Ｏ號函可稽，亦足可證明，設若
      原告未得轉保勞工保險亦屬其可歸責於己之因素有致。且
      屬其個人曾否謀職，或求職條件是否相符問題，或與訴外
      人勞工保險局間得否轉為投保條件相合等爭執事項，究與
      被告無關，不容混淆。
三、本件原告於76年8 月19日起就任為被告公司作業員，嗣於92
    年9 月24日下午5 時許，因罹患高血壓性腦出血而緊急至財
    團法人為恭紀念醫院就醫，嗣經手術後，因行動不便而返家
    復健療養，並自92年9 月25日起至93年9 月24日請病假1 年
    ；嗣因病體並未健癒，不能工作乃續行告假1 年。原告於93
    年11月1 日以殘廢為由，經由被告（投保單位）協辦向勞工
    保險局申請殘廢給付，經該局核付金額為61萬6,000 元整且
    經原告領取。其後原告因身體未得健癒，除原先告假1年 外
    ，續假1 年亦將屆期前，仍不能工作，乃經被告所屬職員溫
    彥康、朱耀聚及乙○○等3 人於94年8 月26日上午10時許前
    往原告原住處即苗栗縣頭份鎮○○街8 號5 樓與原告商洽，
    被告曾詢及原告是否願任輕便工作，惟遭原告拒絕，當日原
    告簽具離職單交由乙○○等人攜回。被告於原告簽具離職單
    離職之際，曾核算原告自到職日起至發病日92年9 月24日止
    ，共計年資16年而發予原告80萬元，經扣除6%所得稅後，匯
    入原告郵局帳戶共計752,000 元之事實，為兩造所不爭執，
    且有被告所提為恭紀念醫院92年11月24日出具第323621號診
    斷書、勞工保險局93年11月25日第000000000000號核定通知
    書、通知表、原告殘廢給付申請書及原告郵局存摺、為恭醫
    院93年10月29日出具勞工保險殘廢診斷書、離職單等件（詳
    卷第26至33頁）附卷可佐，自堪信為真實。
四、原告主張前開原告所簽具被告所準備之離職單，係被告趁原
    告生病療養期間，視力衰退、精神狀況不佳之情形下，以矇
    騙方式告知原告簽了名就有錢可以領，誘使原告於該離職申
    請書上簽名，致原告陷於錯誤而於其上簽名之事實，則為被
    告所否認。經查，按當事人主張有利於己之事實者，就其事
    實有舉證責任，民事訴訟法第277 條前段定有明文；又被詐
    欺而為意思表示者，依民法第92條第1 項之規定，表意人固
    得撤銷其意思表示，惟主張被詐欺而為表示之當事人，應就
    此項事實負舉證之責任，此有最高法院44年台上字第75號判
    例可資參照。本件原告主張遭被告詐騙而簽具離職單之事實
    ，雖據證人甲○○到庭證稱有聽到一個姓邱的跟原告說單簽
    一簽，公司有一筆錢要給原告等語（詳卷第55頁），惟證人
    甲○○亦證稱並未看到或聽到被告之員工乙○○等3 人脅迫
    或以何方法詐騙原告等語（詳卷第55頁），是自難僅憑證人
    甲○○之上開證述，即遽認被告有何詐欺原告簽具離職單之
    事實。此外，原告就其前開主張，又未能另舉證證明，而參
    以證人即被告員工乙○○到庭證稱：「（94年8 月多時是否
    代表公司到原告家？經過？）是，當時我和朱耀聚經理及溫
    彥康一起去，在原告大樓守衛室遇到原告，他在那邊運動，
    我們告訴他病假一年以及留職停薪一年已經快到了，他打算
    怎麼處理，他說他知道，並問他要不要回公司做輕便的工作
    ，他說他這樣子要怎麼做，他不想做，希望公司能幫他維持
    勞保的身分，我們跟他說他沒有在公司從事實際的工作，依
    照勞保條例公司沒有辦法幫他掛保，他說他朋友可以幫他找
    工會可以入保，我就跟他說他的續保就沒有問題，我就跟他
    講說他必須辦離職退保，才可以去工會入保，他說他知道，
    我就把離職單拿給他，他說他沒有工作又沒有錢，公司可不
    可以給他一筆錢，我說按照總經理的個性公司不可能把他丟
    著不管，而且大家同事這麼久了，大家一定會幫他，所以他
    就簽了離職單，回到公司後，就向總經理報告他的現況及要
    求，總經理批示說比照資遣的條件辦理。」、「（原告當時
    神智是否清楚？）清楚。」、「（當時拿離職單給原告簽時
    ，有沒有跟他講是離職單？）有。」等情（詳卷第43、44頁
    ），則依前揭說明，原告上開主張，為無足採。被告所辯未
    欺騙原告等情，應堪採信。
五、次按民法第74條第1 項所規定之撤銷權，須以訴之形式向法
    院請求為撤銷其行為之形成判決，始能發生撤銷之效果，倘
    僅於給付之訴訴訟中主張行使此項撤銷權，以之為攻擊防禦
    方法，自不生撤銷之效力，其法律行為仍不因此而失其效力
    ，最高法院著有86年度台上字第2521號裁判意旨。又民法第
    74條第1項之撤銷法律行為聲請時期須於法律行為成立時起
    ，一年內為之，同條第2 項亦著有明文。查原告係於94年8
    月26日簽具離職單，已如前述，而原告迄本件95年12月7 日
    起訴之日止，既未曾起訴請求撤銷該簽具離職單之行為，則
    依上開說明，原告自不得再主張依民法第74條規定撤銷該行
    為。
六、本件原告於94年8 月26日簽具離職單，並經被告同意而離職
    ，則兩造間之勞動契約自應認係經兩造合意而終止。原告主
    張被告非法解僱原告云云，自無可採。又兩造間之勞動契約
    既經兩造合意終止，原告自無再依勞動基準法第14條第1項
    第6 款規定終止兩造間勞動契約之餘地。是原告依勞動基準
    法第17條規定，請求被告給付資遣費900,000 元，自屬無據
    ，應予駁回。另被告於原告簽具離職單離職之際，雖曾核算
    原告自到職日起至發病日92年9 月24日止，共計年資16 年
    而發予原告80萬元，經扣除6%所得稅後，匯入原告郵局帳戶
    共計752,000 元，為兩造所不爭執，已如前述。惟該80萬元
    既非被告依勞動基準法規定所應發給原告之資遣費，則原告
    主張依所得稅法第14條第9 類規定，應免課所得稅云云，自
    無可採，併此敘明。
七、末按勞動契約終止時，勞工如請求發給服務證明書，雇主或
    其代理人不得拒絕，勞動基準法第19條固定有明文。惟本件
    係兩造合意終止勞動契約，並非被告片面終止勞動契約，已
    如上述，則原告依上開規定，請求被告出具非自願性離職證
    明書，自亦無理由，應予駁回。
八、原告之訴既經駁回，其假執行之聲請即失所依附，應併予駁
    回。
九、本件事證已臻明確，兩造其餘主張、陳述與舉證，經審酌與
    本院前開判斷不生影響，爰不再予逐一論述，附此敘明。
十、訴訟費用負擔之依據：民事訴訟法第78條。
中　　華　　民　　國　　96　　年　　4 　　月　　10　　日
                  民事庭法　官　王萬金
以上正本係照原本作成。
如對本判決上訴，須於判決送達後20日內向本院提出上訴狀。
                        書記官　劉碧雯
中　　華　　民　　國　　96　　年　　4 　　月　　10　　日
